臺灣臺南地方法院臺南簡易庭民事判決
110年度南簡字第83號
原      告  吳昭瑢  
訴訟代理人  蘇小津律師
被      告  黃寶發  


上列當事人間請求遷讓房屋等事件，本院於民國110年3月18日言
詞辯論終結，判決如下：
    主  文
一、被告應將門牌號碼臺南市○區○○路000巷00號房屋一樓全部遷
    讓返還原告。
二、被告應自民國109年2月15日起至遷讓返還前項房屋之日止，
    按月給付原告新臺幣3,931元。
三、被告應給付原告新台幣34,923元。
四、訴訟費用新臺幣3,860元由被告負擔。
五、本判決得假執行。
    事實及理由
一、程序事項：
　㈠按訴狀送達後，原告不得將原訴變更或追加他訴。但請求之
    基礎事實同一者、擴張或減縮應受判決事項之聲明者、不甚
    礙被告之防禦及訴訟之終結者，不在此限，民事訴訟法第25
    5條第1項第2、3、7款定有明文。又不變更訴訟標的，而補
    充或更正事實上或法律上之陳述者，非為訴之變更或追加，
    同法第256條亦定有明文。次按，原告於判決確定前，得撤
    回訴之全部或一部；但被告已為本案之言詞辯論者，應得其
    同意。訴之撤回應以書狀為之；但於期日，得以言詞向法院
    或受命法官為之，同法第262條第1、2項復有明定。前揭規
    定於簡易訴訟程序均適用之，此觀同法第436條第2項規定自
    明。原告提起本件起訴時，訴之聲明係以「一、被告應將應
    將門牌臺南市○區○○路000巷00號房屋之附圖編號A(面積53.8
    3平方公尺，實際面積以測量為準）1樓部分房屋騰空並遷讓
    返還原告。二、被告應自民國109年2月15日起至遷讓返還前
    項房屋之日止，按月給付原告新臺幣3,931元。三、被告應
    給付原告新台幣34,923元，及自本起訴狀、缮本送達翌日起
    至清償日止，按年息百分之五計算之利息。四、訴訟費用由
    被告負擔。」；後因原告訴訟代理人於110年3月18日到庭當
    庭變更訴之聲明第一、三項為「一、被告應將門牌臺南市○
    區○○路000巷00號房屋之一樓(面積161.48平方公尺）全部騰
    空，並遷讓返還原告。」、「三、被告應給付原告新台幣34
    ,923元。」。核原告所為變更訴訟標的部分，合於前揭規定
    ，程序上亦無不合，應予准許。
　㈡被告未於言詞辯論期日到場，核無民事訴訟法第386 條所列
    各款情形，爰依原告之聲請，由其一造辯論而為判決。
二、原告起訴主張：
　㈠緣門牌號碼為臺南市○區○○路000巷00號房屋（下稱系爭房屋
    ）原為被告所有，惟經本院108年度司執字第OOOOO號強制執
    行程序公開拍賣，由原告與訴外人楊ＯＯ於民國（下同）109
    年2月4日共同得標買受，鈞院並於109年2月15日核發不動產
    權利移轉證書在案。嗣後訴外人楊ＯＯ將其應有部分即1/100
    以夫妻贈與為原因，贈與給原告，故系爭房屋現由原告一人
    所有。查被告前將糸爭房屋1樓部分布置為「ＯＯＯ」，内擺放
    神壇、神像等物品，至今仍占據該處使用中。惟系爭房屋既
    由原告經法院拍賣取得並辦理完成所有權登記，被告無合法
    權源占用上開部分，自應返還原告。爰依民法第767條第1項
    前段規定請求被告將系爭房屋1樓全部遷讓返還與原告。
　㈡按因繼承、強制執行、公用徵收或法院之判決，於登記前已
    取得不動產物權者，非經登記，不得處分其物權，民法第75
    9條明文，故基於強制執行而取得不動產物權者，屬於民法
    第759條規定之範圍，一經法院發給所有權權利移轉證書，
    即發生取得不動產物權之效力（最高法院56年台上字第1898
    號判例參照）。次按無法律上之原因而受利益，致他人受損
    害者，應返還其利益，民法第179條前段定有明文。又依不
    當得利之法則請求返還不當得利，以無法律上之原因而受利
    益，致他人受有損害為其條件，故其得請求返還之範圍，應
    以對方所受之利益為限，非以請求人所受損害若干為準，無
    權占有他人土地，可以獲得相當於租金之利益為社會通常之
    觀念（最高法院61年台上字第1695號判例參照）。查原告於
    民事執行處強制執行程序中，依強制執行法第91條第1項規
    定，因承受系爭房屋，而於109年2月15日取得不動產權利移
    轉證書，揆之前揭說明，原告自取得權利移轉證書之日即10
    9年2月15日起，取得系爭房屋之所有權。今被告亦自原告取
    得系爭房屋之日起，成為無權占有系爭房屋之狀態，並自無
    權占用系爭房屋之日起至交還系爭房屋之日止，獲有相當於
    租金之不當得利，致原告受有無法使用、收益系爭房屋之損
    害，揆諸前開說明，原告自得請求被告給付自109年2月15日
    起至遷讓交還系爭房屋之日止，相當於租金之不當得利。
　㈢次查，至計算相當於土地房屋租金之不當得利金額，按土地
    法第97條第1項之規定，城市地方房屋之租金，以不超過土
    地及其建築物申報總價額年息百分之十為限。查系爭房屋坐
    落土地即台南市○區○○段00000地號土地，最近一次於109年1
    月之申報地價為每平方公尺6,800元，而系爭房屋109年之課
    稅現值為962,000元等事實，分別有土地謄本及109年房屋稅
    繳款書可證。查系爭房屋坐落在台南市Ｏ區ＯＯ路，位於台南
    市區鬧區巷内，鋼筋水泥建築，鄰近文賢路、中華西路等主
    要幹道，交通運輸條件及商業活動均佳，故應依前述申報地
    價總價額年息百分之十，核定相當於租金之不當得利。故原
    告得依不當得利之法律關係，所得請求被告按月給付相當於
    租金之不當得利共新台幣3,931元。〔計算式：〈申報地價6,8
    00元×53.83平方公尺＋房屋課稅現值962,000×10.99％〉×l0％÷1
    2=3,931元〕。
　㈣查被告於原告取得系爭房屋之不動產權利移轉證明書後仍持
    續居住於系爭房屋中，至今未繳納系爭房屋之水電費，均由
    原告墊付，計有109年8月水費2,259元、109年10月水費2,78
    2元、109年7月20日至9月16日電費6,053元、及109年9月17
    日至11月15日電費6,779元、6,289元、10,761元（原證6)，
    共計34,923元（計算式：2,259＋2,782＋6,053＋6,779＋6,289＋
    10,761＝34,923)。
　㈤為此聲明：如主文第一至三項所示。
三、被告未於言詞辯論期日到場，亦未提出書狀作何聲明或陳述
    。
四、得心證之理由：
  ㈠原告主張之上開事實，業據其提出與所述相符之系爭房屋之
    地籍圖、系爭土地及建物所有權狀、本院109年2月15日南院
    武108ＯＯＯ字第OOOOO號不動產權利移轉證書、系爭房屋一樓
    外觀及內部照片、系爭房屋109年房屋稅單、109年8月及10
    月水費收據、109年7月20日至11月15日電費收據等件影本為
    證（本院卷第21頁至第41頁），且本件被告均已於相當時期
    受合法通知，既未於言詞辯論期日到場爭執，復未提出書狀
    答辯以供本院斟酌，依民事訴訟法第280條第3項準用第1 項
    之規定視同自認，本院審酌上情，堪信原告上開主張為真。
  ㈡按所有人對於無權占有或侵奪其所有物者，得請求返還之。
    民法第767條第1 項前段定有明文。經查，本件原告現為系
    爭建物之所有人，已如前述，被告原先於系爭建物一樓布置
    佛堂，於原告拍賣取得系爭房地後猶未將該佛堂清空將系爭
    房屋一樓全部返還原告，且被告並無提出相關事證證明有得
    占有系爭建物一樓繼續使用之合法權源，自屬無權占用。又
    且系爭房屋僅有單一之門戶出入，被告布置之佛堂亦占用一
    樓出入口部分，此有系爭房屋一樓外觀及內部照片可佐，是
    以，被告布置之佛堂占用系爭房屋一樓出入口，已足妨礙原
    告對系爭房屋一樓全部部分之使用，故本件原告依民法第76
    7條向被告主張應遷讓系爭建物一樓全部返還給原告，核屬
    有據，應予准許。
  ㈢另就被告於原告於109年2月15日取得系爭房屋之不動產權利
    移轉證明書後，仍持續居住於系爭房屋中，至今未繳納系爭
    房屋之水電費，均由原告墊付，故原告請求被告給付109年8
    月水費2,259元、109年10月水費2,782元、109年7月20日至9
    月16日電費6,053元、及109年9月17日至11月15日電費6,779
    元、6,289元、10,761元，共計34,923元，提出有水電費收
    據在卷可稽，此部分亦屬有據。
　㈣按城市地方房屋之租金，以不超過土地及其建築物申報總價
    額年息10％為限，土地法第97條第1項定有明文；上開規定，
    於租用基地建築房屋準用之，同法第105條亦定有明文。所
    謂土地及建築物之總價額，依土地法施行法第25條規定，土
    地價額依法定地價；建築物價額則依該管市縣地政機關估定
    之價額而定。又所謂法定地價，依土地法第148條規定，係
    土地所有權人依該法規定所申報之地價。土地所有權人未於
    公告期間申報地價者，以公告地價80％為其申報地價。平均
    地權條例第16條前段亦有明文。此外，基地租金之數額，除
    以基地申報地價為基礎外，尚須斟酌基地之位置，工商業繁
    榮之程度，占有人利用基地之經濟價值及所受利益等項，並
    與鄰地租金相比較，以為決定（最高法院68年台上字第3071
    號裁判意旨參照）。本院審酌系爭建物屬於城市地方，有前
    開所述法律之適用，而系爭建物坐落在台南市北區大和路，
    位於台南市北區巷内，鋼筋水泥建築，鄰近文賢路、中華西
    路等主要幹道，雖非處鬧區之內，惟附近區域生活機能尚佳
    ，揆諸首開說明，原告請求以系爭土地申報地價年息10％及
    建物價值年息10％合計為計算標準，尚屬合理。又系爭土地
    之面積為274.33平方公尺，系爭房屋一樓樓地板面積為161.
    48平方公尺，本院前開認定被告布置之佛堂部分，位於系爭
    房屋之唯一出入門戶內，縱該佛堂實際區域未達系爭房屋一
    樓全部，卻已足妨礙系爭房屋一樓全部使用之程度；又原告
    僅請求53.83平方公尺範圍內之相當於土地房屋租金之不當
    得利，僅達系爭房屋一樓樓地板面積之三分之一，是原告之
    請求堪認為合理。
　㈤又系爭土地之109年1月之申報地價為6,800元/每平方公尺，
　　而系爭房屋樓地板總面積為489.92平方公尺，房屋課稅現值
    為962,000元，此有系爭土地謄本、建物謄本及系爭房屋109
    年房屋稅繳款書在卷可稽，是以，原告請求以53.83平方公
    尺計算之相當於土地房屋租金之不當得利，所得之每月租金
    應為3,931元。（計算式：土地部分之租金為申報地價6,800
    元/每平方公尺×53.83平方公尺×年息10％＝36,604.4元；房屋
    部分租金為房屋課稅現值為962,000元÷樓地板總面積489.92
    平方公尺×53.83平方公尺×年息10％＝10,569.9元〈計算至小數
    點後一位〉，系爭房地一年之相當於土地房屋租金之不當得
    利共計為36,604.4元＋10,569.9元＝47,174.3元，除以12個月
    後，每月則為3,931元〈47,174.3÷12＝3,931.1，小數點後一
    位四捨五入則為3,931元〉）。據此，原告請求被告應自其取
    得系爭土地及建物之日起即109年2月15日起算至遷讓系爭建
    物一樓全部為止，按月給付3,931元之相當於不當得利租金
    ，即屬有據，應予准許。
五、綜上所述，系爭房地原為原告所有，惟於109年2月15日起，
    被告拍賣取得系爭房地後，被告迄今仍占用系爭房屋一樓部
    分布置佛堂，期間原告亦代為墊付系爭房屋之水電費共34,9
    23元，則原告本於物上請求權、不當得利之法律關係，請求
    如主文第1、2、3項之聲明，均為有理由，應予准許。
六、經核本件第一審訴訟費用為3,860元（即第一審裁判費），
    應由敗訴之被告負擔，爰依民事訴訟法第78條及第87條第1
    項規定，確定被告應負擔之訴訟費用額如主文第4項所示。
    並依同法第389條第1項第3款之規定，職權宣告假執行。
七、據上論結，本件原告之訴為有理由，依民事訴訟法第436條
    第2項、第385條第1項前段、第78條、第389條第1項第3款，
    判決如主文。
中　　華　　民　　國　　110 　年　　 3　　月　　30　　日
                    臺南簡易庭    法　官  侯明正
以上正本係照原本作成。
如不服本判決，應於判決送達後20日內，向本院提出上訴狀並表
明上訴理由，如於本判決宣示後送達前提起上訴者，應於判決送
達後20日內補提上訴理由書（須附繕本）。
中　　華　　民　　國　　110 　年　　 3　　月　　30　　日
                                  書記官  陳世明